臺灣高等法院民事判決　　　　　　　　 95年度重上字第473號
上　訴　人　丙○○
訴訟代理人　龍毓梅律師
　　　　　　吳永茂律師
上一人
複代理人　　余忠益律師
被上訴人　　乙○○
訴訟代理人　林思銘律師
上列當事人間請求返還買賣價金事件，上訴人對於中華民國95年
7月31日臺灣新竹地方法院94年度重訴字第163號第一審判決提起
上訴，本院於96年4月17日言詞辯論終結，判決如下：
    主  文
上訴駁回。
第二審訴訟費用由上訴人負擔。
    事實及理由
一、上訴人主張：兩造於民國（下同）94年4月23日訂立不動產
    買賣契約（下稱系爭契約），由上訴人買受被上訴人所有坐
    落新竹縣竹東鎮○○段第1至11地號共11筆土地（下稱系爭
    土地），價金總計為新臺幣（下同）5,100萬元，雙方訂立
    買賣契約時，約定分4期付款，上訴人並於簽約時支付訂金
    1,000萬元，然依系爭契約第11條約定：「乙方（即被上訴
    人）應另開新路、新橋供甲方（即上訴人）通往標的土地」
    ，因該新路新橋所使用之土地，並非兩造所有，如無法取得
    合法之使用權，則買賣標的之通路發生困難，上訴人就系爭
    土地難以使用，上訴人乃於94年8月26日以新竹武昌郵局第
    1924號存證信函函覆被上訴人，要求被上訴人依上開契約之
    約定，將開新路、搭新橋通往買賣標的土地之實際狀況，於
    3日內安排上訴人前往了解，以及是否合於政府主管機關之
    法令規定，並表示在上開情況未明前，上訴人將暫緩支付第
    2期款項。然被上訴人函稱該新路新橋係在第4期款支付後始
    應完成。上訴人乃再多次函催被上訴人應依前開94年8月26
    日存證信函辦理，均未獲置理。嗣被上訴人雖於94年9月8日
    以新竹英明街郵局第1361號存證信函通知上訴人解除系爭契
    約，惟被上訴人有前開債務不履行之情形，實無行使解除權
    之餘地。上訴人乃依民法第229條第2項、第254條等債務不
    履行之相關規定，以起訴狀繕本之送達作為解除契約之意思
    表示，解除系爭契約等情，爰依民法第249條第3款及258 條
    以下之規定，求為判命被上訴人加倍返還上訴人已給付之訂
    金2,000萬元之判決。原審為上訴人全部敗訴之判決，上訴
    人不服，提起上訴。並於本院聲明：
    (一)原判決廢棄。(二)前開廢棄部分，被上訴人應給付上訴人
    2,000萬元，及自起訴狀繕本送達翌日起至清償日止，按年
    息百分之5計算之利息。
二、被上訴人則以：依系爭契約第2條第2款約定，上訴人應於農
    業使用證明核准後3日內，支付第2期款1,500萬元，而農業
    使用證明已於94年7月29日核准，上訴人自應於94年8月2日
    付清。兩造對此原本約定於94年8月8日給付第2期款，但屆
    時上訴人又要求寬限至同年8月20日，嗣於8月20日又未依約
    給付，復以94年8月19日竹東二重埔郵局第74號存證信函向
    被上訴人請求將付款日延至同月31日，該函適可證明上訴人
    確有遲延給付第2期款之事實。而94年8月31日上訴人請求之
    寬限付款日屆至，上訴人仍未付款，顯已違約，被上訴人方
    於94年9月8日以新竹英明街第1361號存證信函為解除契約之
    意思表示。是系爭買賣契約業經被上訴人合法解除，被上訴
    人依契約第6條第1項規定，沒收上訴人已付之價款1,000萬
    元。又新橋新路之施作與上訴人是否應給付第2期款並無對
    價關係，且兩造固約定被上訴人應另開新路、新橋供上訴人
    通往系爭土地，但未約定施工日期，被上訴人僅須於上訴人
    給付尾款時完成即可。況被上訴人為求慎重，在上訴人遲延
    付款，經被上訴人發函解除契約之後，仍於94年10月15日將
    新橋新路施作完成，斯時上訴人尚未起訴，訴狀亦尚未送達
    ，上訴人自不得再執新橋新路未完成向被上訴人主張解約等
    語，資為抗辯。並於本院聲明：上訴駁回。
三、兩造不爭執事項（見原審卷118頁）：
  (一)94年4月28日兩造簽訂不動產買賣契約，買賣總價為5,100萬
    元，買賣標的為系爭土地，第1期款即訂金1,000萬元，上訴
    人以94年5月5日為發票日、面額1,000萬元、第一銀行竹東
    分行為付款人之支票支付，該支票於94年5月11日兌現，有
    不動產買買契約書、第一商業銀行竹東分行被上訴人帳戶交
    易明細附卷可稽（見原審卷6-11、111-112頁）。
  (二)系爭土地之農業使用證明書，新竹縣竹東鎮公所已於94年7
    月29日核發，證人即代書徐正焜至遲於94年8月8日之前拿到
    該農業使用證明書，業經證人徐振焜到庭證述在卷，並有農
    業使用證明書在卷可按（見原審卷81、78頁）。
  (三)94年8月8日兩造及證人徐正焜曾至上訴人家洽談支付第2期
    款事宜，但當天被上訴人並未拿到第2期款，經證人徐振焜
    證述甚明（見原審卷82頁）。
  (四)兩造間往來之存證信函，確如被證一號及原證四、五、六、
    七、八、九、十號所示，即上訴人於94年8月19日以竹東二
    重埔郵局第74號存證信函向被上訴人請求將第2期款之付款
    日延至94年8月31日，之後自94年8月25日起至94年9月6日止
    ，上訴人數次要求被上訴人將開新路、搭新橋之實際狀況，
    安排上訴人前往了解，並提出關於新路、新橋之使用同意書
    、申請許可等證明文件，被上訴人則屢次函覆系爭土地之農
    業使用證明書業已核發，要求上訴人支付第2期款，嗣於94
    年9月8日被上訴人以新竹英明街郵局第1361號存證信函通知
    上訴人解除本件買賣契約，上訴人則於94年9月12日再以新
    竹武昌街郵局第2060號存證信函通知被上訴人於7日內交付
    關於新路、新橋之相關文件，有上開存證信函影本附卷可查
    （見原審卷30-45、55頁）。
四、本件兩造爭點厥為：系爭契約就上訴人支付第2期款項
    1,500萬元，是否有以被上訴人提出新路新橋之土地使用同
    意書及合法申請造橋造路等文件，作為上訴人之付款條件？
    被上訴人是否有可歸責之債務不履行之事由，上訴人依法得
    解除系爭買賣契約並請求返還雙倍訂金即2,000萬元？被上
    訴人依解除契約所沒收之訂金1,000萬元是否過高而應予酌
    減？爰分項審究如下：
五、系爭契約就上訴人支付第2期款項1,500萬元，是否有以被上
    訴人提出新路新橋之土地使用同意書及合法申請造橋造路等
    文件，作為上訴人之付款條件？
  (一)上訴人主張其支付第2期款附有前開付款條件，無非以其所
    提出之系爭契約封面所載，且被上訴人自承兩造口頭約定5
    米道路而不否認前開系爭契約封面之記載，及系爭土地之現
    況若無新路新橋之施作並無利用價值為憑。
  (二)查系爭買賣契約第2條第2款規定：「第2次付款：於農業作
    農業使用證明核准後3日內，甲方（即上訴人）應給付乙方
    （即被上訴人）1,500萬元正」（見原審卷7頁），並未附有
    以被上訴人提出新路新橋之土地使用同意書、合法申請造橋
    造路等文件作為付款條件之任何文字。
  (三)系爭買賣契約第11條特約事項固然約定：「乙方應另開新路
    、新橋供甲方通往標的土地」（見原審卷9頁），但就被上
    訴人應何時完工？被上訴人是否應交付新路、新橋之土地使
    用同意書、合法申請造橋造路等文件予上訴人？若是，應於
    何時交付？等等均付之闕如而未規定。
  (四)證人即為兩造書寫系爭契約書並當場見證之代書徐振焜，對
    於經過情形亦證稱：「（問：你當時有無問過雙方新路新橋
    何時應該建築？）我沒有問，印象中他們也沒講。（問：當
    時，雙方有提到新路新橋從哪通過？）有，有說到通過別人
    土地，我聽到被告（即被上訴人）說他沒有問題。（問：原
    告〈即上訴人〉有沒有提到新路新橋通過別人土地時，他的
    意見是為何？）原告未提到他對新路新橋的意見。（問：原
    告有無依契約使用證明下來後，付第2次款1500萬？）雙方
    約好94年8月8日付款，約在原告的家裡，我和被告都有去，
    仲介和另一個人也有去，當時原告未付1500萬，原告那天對
    仲介介紹這11筆土地有意見，原告說仲介在騙他，原告的意
    思是仲介本來介紹一個買家要向原告買這11筆土地，但那個
    買家事後反悔，沒有和原告簽約。仲介是甲○○‧‧（問：
    8月8日那天，原告未付第二次款，沒有任何解釋？）據我所
    知，8月8日是甲○○和原告約好和別的買家買11筆土地的事
    ，所以被告到時，原告很驚訝。‧‧（問：被告當時沒拿到
    第二次款，被告反應如何？）被告很生氣。‧‧（問：當天
    原告有說到新路新橋的問題？）沒有。（問：8月8日當天，
    原告有說新路新橋要蓋好，他才付第二期款？）他沒有講。
    ‧‧（提示原告複代所提契約書原本，問：契約書原本封面
    上寫『按買賣契約賣方要開五米道路、水泥新橋，本人已第
    一期款請儘速完成上述承認本人方繳第二期款』，8月8日當
    天你有看到上訴人寫這些字嗎？）沒有。（問：8月8日你有
    看到被上訴人在契約書上簽名？）我沒有看到。（問：關於
    契約書第11條，你印象中兩造有無約定新路新橋應該在何時
    完工？）我印象中，兩造沒有提到新路新橋應該何時完工，
    如果有提到的話，我會寫在契約上。（問：若兩造有約定『
    按買賣契約賣方要開五米道路、水泥新橋，本人已第一期款
    請儘速完成上述承認本人方繳第二期款』之條件，是否也會
    寫在兩造的契約書中？）如果他們有這協議，應該會寫在契
    約書中，而剛才法官提示原告所提契約書原本封面上的這些
    字，並不是我寫的。」（見原審卷81-85頁）。又證人即仲
    介兩造簽訂系爭契約之甲○○於本院到庭證稱：系爭契約第
    11條特約事項代書寫上去之後，兩造有口頭約定，說新路、
    新橋要在最後一次付款前要鋪設完畢、點收；系爭土地農業
    使用證明下來要支付款項時，上訴人發第2次存證信函才說
    新路、新橋問題。上訴人所提系爭契約書封之記載（即原審
    卷第6頁），於當時簽完約、94年8月8日前都沒有這些文字
    。筆跡不知道是誰的，不認識等語（見本院卷53頁正、反面
    ）。是由證人徐振焜、甲○○上開證詞以觀，兩造並未約定
    以被上訴人提出新路新橋之土地使用同意書及合法申請造橋
    造路等文件，作為上訴人支付第2期款之條件，且上訴人所
    提契約書封面之上述字句，亦無從肯認為被上訴人所寫，或
    為被上訴人所同意。
  (五)再衡諸系爭契約中約定上訴人分4期支付款項，在第2期款之
    後，上訴人尚應於土地增值稅核定後3日內支付第3期款1,00
    0萬元，於土地移轉登記予上訴人後5日內付清餘款1,600萬
    元，顯然被上訴人就新路、新橋之施作擁有期間利益，亦即
    在上訴人支付尾款時，被上訴人施作完畢即已足。
  (六)至被上訴人於原審自陳兩造口頭約定要開5米道路及水泥路
    面等語（見原審卷52頁），雖與上訴人所提系爭契約書封面
    所載新路新橋之寬度、建材等情相符，惟仍不足證明被上訴
    人同意第2次付款附以該封面所載之條件。又系爭土地現況
    縱有上訴人所稱若無新路新橋之施作則無利用價值，或價值
    低落之情形，亦屬被上訴人是否依系爭契約第11條約定履行
    之問題，要難執為兩造約定作為上訴人第2條付款之條件。
    上訴人此部分之主張，尚不足為其有利之認定。
  (七)綜上所述，尚無從肯認兩造就上訴人支付第2期款項1,500萬
    元，有以被上訴人提出新路新橋之土地使用同意書及合法申
    請造橋造路等文件，作為上訴人之付款條件。
六、被上訴人是否有可歸責之債務不履行之事由，上訴人依法得
    解除系爭買賣契約並請求返還雙倍訂金即2,000萬元？
    承前所述，兩造並未約定以被上訴人提出新路新橋之土地使
    用同意書及合法申請造橋造路等文件，作為上訴人支付第2
    期款之條件。從而，上訴人執此主張被上訴人有可歸責之事
    由，其得據以解除契約，自不可取。
七、被上訴人依解除契約所沒收之訂金1,000萬元是否過高而應
    予酌減？
  (一)查系爭契約第6條第1款約定：「本約簽訂後，倘甲方（即上
    訴人）不買或不按約定日期付款，經乙方（即被上訴人）催
    告仍不為給付時，甲方願將已給付之價款，全部由乙方無條
    件沒收抵作違約金，並解除本約。」（見原審卷9頁）。又
    系爭契約第2條第2款約定上訴人應於於農業作農業使用證明
    核准後3日內，給付被上訴人1,500萬元（見原審卷7頁）。
  (二)次查，證人徐振焜於原審證稱：系爭土地之農業使用證明，
    係由伊去申請，兩造並約定於94年8月8日在上訴人家中付第
    2次款，但上訴人是日並未如約支付等語（見原審卷81頁）
    ，與證人甲○○於本院證述情節相符（見本院卷53頁反面）
    ，嗣被上訴人乃於94年8月25日發函上訴人於5日內給付該第
    2期款，惟上訴人仍未於期限內給付，被上訴人乃再於94年9
    月8日發函上訴人解除契約等情，亦有竹東郵局274號、新竹
    英明街第1361號存證信函可憑（見本院卷30-31、41-42頁）
    ，是被上訴人以上訴人未依系爭契約之約定按期給付第2期
    款，經被上訴人再行催告仍未履行，乃依系爭契約第6條第
    1款之約定解除系爭契約，並沒收被上訴人所支付之訂金1,0
    00萬元，自屬有據。
  (三)按約定之違約金額過高者，法院得減至相當之數額，為民法
    第252條所明定，惟此規定乃係賦與法院得依兩造所提出之
    事證資料，斟酌社會經濟狀況並平衡兩造利益而為妥適裁量
    、判斷之權限，非謂法院須依職權蒐集、調查有關當事人約
    定之違約金額是否有過高之事實，而因此排除債務人就違約
    金過高之利己事實，依辯論主義所應負之主張及舉證責任。
    況違約金之約定，為當事人契約自由、私法自治原則之體現
    ，雙方於訂約時，既已盱衡自己履約之意願、經濟能力、對
    方違約時自己所受損害之程度等主、客觀因素，本諸自由意
    識及平等地位自主決定，除非債務人主張並舉證約定之違約
    金額過高而顯失公平，法院得基於法律之規定，審酌該約定
    金額是否確有過高情事及應予如何核減至相當數額，以實現
    社會正義外，當事人均應同受該違約金約定之拘束，法院亦
    應予以尊重，始符契約約定之本旨。倘債務人於違約時，仍
    得任意指摘原約定之違約金額過高而要求核減，無異將債務
    人不履行契約之不利益歸由債權人分攤，不僅對債權人難謂
    為公平，抑且有礙交易安全及私法秩序之維護（最高法院92
    年度台上字第2747號判決意旨參照）。
  (四)被上訴人否認違約金有過高之情形，並抗辯其所收受上訴人
    所付之訂金1,000萬元，扣除代書費、造橋費、整地費等，
    其僅餘100多萬元等語。查證人甲○○到庭證稱：被上訴人
    業已支付系爭契約之仲介費434萬元等語（見本院卷53頁反
    面、54頁）；另被上訴人亦主張因系爭契約已修築新路、新
    橋等情，並提出照片2幀及興建永祥橋建構證明書可憑（（
    見原審卷57、58頁），雖上訴人主張該照片內所示鋪設之新
    路新橋不符系爭契約所載之特約事項，然亦不否認係被上訴
    人因系爭契約所施作之工程，則被上訴人主張其有支付該照
    片所示工程費用，自堪可採；綜上，足徵被上訴人因系爭契
    約之簽訂，業已支付部分費用，並非獲有所沒收訂金1,000
    萬元之全部利益。然上訴人僅空言主張1,000萬元訂金係屬
    鉅款而由上訴人向他人告貸而來，被上訴人沒收之，對兩造
    之資力及生計之影響顯有不對等及不公平之處（見本院卷73
    頁），惟未就兩造所約定違約金過高之利己事實，舉證以實
    其說（見本院卷48頁反面），依前開意旨，本院基於當事人
    契約自由、私法自治原則，尊重當事人所締結之契約、訴訟
    程序之辯論主義，本院實無從認定兩造所約定之違約金過高
    ，而有應予核減之情形。
八、綜上所述，上訴人主張被上訴人未於催告期限內將通往系爭
    土地之新路、新橋之土地使用同意書與合法申請造橋造路等
    文件交予上訴人，其得解除本件買賣契約；另主張兩造約定
    之違約金過高，請求本院應予核減；均不足採。從而，上訴
    人依契約關係，請求被上訴人加倍返還已付之訂金2,000 萬
    元，為無理由，不應淮許。原審為上訴人敗訴之判決，並無
    不合。上訴意旨指摘原判決不當，求予廢棄改判，為無理由
    ，應予駁回。
九、本件事證已臻明確，兩造其餘主張及攻擊防禦方法，經核對
    本件判決結果無影響，爰不逐一論述，附此敘明。
據上論結，本件上訴為無理由，依民事訴訟法第449條第1項、第
78條，判決如主文。
中　　華　　民　　國　　96　　年　　5　　月　　 1　　日
　　　　　　　　  　民事第十三庭
                      　審判長法　官 劉勝吉
　　　　　　　　　　          法　官 陳駿璧
　　　　　　　　　　          法　官 李媛媛
正本係照原本作成。
如不服本判決，應於收受送達後20日內向本院提出上訴書狀，其
未表明上訴理由者，應於提出上訴後20日內向本院補提理由書狀
（均須按他造當事人之人數附繕本）上訴時應提出委任律師或具
有律師資格之人之委任狀；委任有律師資格者，另應附具律師資
格證書及釋明委任人與受任人有民事訴訟法第466條之1第1項但
書或第2項（詳附註）所定關係之釋明文書影本。
中　　華　　民　　國　　96　　年　　5 　 月　　 2 　 日
　　　　  　　　　　　　　　　書記官 秦仲芳
附註：
民事訴訟法第466條之1（第1項、第2項）：
對於第二審判決上訴，上訴人應委任律師為訴訟代理人。但上訴
人或其他法定代理人具有律師資格者，不在此限。
上訴人之配偶、三親等內之血親、二親等內之姻親，或上訴人為
法人、中央或地方機關時，其所屬專任人員具有律師資格並經法
院認為適當者，亦得為第三審訴訟代理人。
